最　高　行　政　法　院　判　決　　　　　　　　　九十三年度判字第一五九○號
　　上　訴　人　日商．青木營造股份有限公司台北分公司
　　代　表　人　甲○○○
　　訴訟代理人　羅嘉希律師
　　訴訟代理人　陳建宏
　　被 上訴 人　財政部臺北市國稅局（承受臺北市稅捐稽徵處業務）
　　代　表　人　乙○○
右當事人間因營業稅事件，上訴人對於中華民國九十二年七月十七日臺北高等行政法
院九十一年度訴字第二七三四號判決，提起上訴，本院判決如左：
　　主  文
上訴駁回。
上訴審訴訟費用由上訴人負擔。
　　理  由
本件上訴人在原審起訴主張：臺北市稅捐稽徵處以上訴人於民國八十一年八月至八十
四年四月間收取租金，金額計新臺幣（下同）三七、七二九、三四四元（不含稅），
涉嫌漏開統一發票並漏報銷售額，核定上訴人短漏報銷售額計三七、七二九、三四四
元，逃漏營業稅計一、八八六、四六七元，除發單補徵營業稅外，並依行為時營業稅
法第五十一條規定按所漏稅額處七倍罰鍰計一三、二○五、二○○元（計至百元止）
，及按未依法給與他人憑證總額處百分之五罰鍰計一、八八六、四六七元，共處罰鍰
一五、○九一、六六七元。嗣經上訴人提起復查、訴願結果，臺北市稅捐稽徵處就罰
鍰部分以八十九年十一月六日北市稽法乙字第八九一○五七○四○○號重行復查決定
：「原罰鍰處分准予改按申請人所漏稅額處三倍罰鍰計新臺幣五、六五九、四○○元
（計至百元止）。」惟上訴人與永鑫實業股份有限公司（下稱永鑫公司）間共同生產
及搬運交易，按實際產量決定進貨折讓數額之會計處理，依法有據，並非臺北市稅捐
稽徵處所稱之不動產租賃，上訴人自無違反營業稅法可言。相較中心體系工廠與衛星
工廠簽訂合約，由中心工廠提供生產零件用之模具，交由衛星工廠生產其需要之零件
，再由衛星工廠回銷予中心工廠，實務上所有中心工廠並未開立出租模具收入發票報
繳營業稅，亦未曾有遭稽徵機關補稅糾正之情事，臺北市稅捐稽徵處逕行補徵營業稅
及課處罰鍰，嚴重違反行政程序法差別待遇禁止原則之規定。又本件有關政府應徵收
之稅捐並無任何損失，即無漏稅可言，有財政部八十四年十一月七日訴字第八四○七
五八○一號訴願決定及原審八十九年度訴字第二○○一號判決之見解可參，被上訴人
逕處上訴人漏稅罰，亦與司法院釋字第三三七號解釋意旨相違。況且上訴人並無構成
應注意能注意而不注意之過失要件，參照司法院釋字第二七五號解釋，上訴人自無須
負過失責任。又依稅捐稽徵法第四十八條之二規定之立法理由，本件於八十四年八月
二日修正營業稅法第五十一條之規定後，應認上訴人違規情節輕微，應予減輕罰鍰倍
數或免予處罰，始符公允，原處分逕依財政部訂定之減免處罰標準據以裁罰，顯有怠
於裁量之違法等情，爰請判決將訴願決定、復查決定及原處分均撤銷。
被上訴人則以：上訴人因不服臺北市稅捐稽徵處補徵營業稅及罰鍰處分，有關補徵營
業稅部分，業經原審八十九年度訴字第二○○一號判決在案，故上訴人之起訴理由中
關於補徵營業稅部分與本件無涉。按營業稅法第五十一條業於八十四年八月二日修正
，其漏稅罰倍數部分已由原五倍至二十倍修正為一倍至十倍罰鍰，因本件尚於行政救
濟程序中，依稅捐稽徵法第四十八條之三裁罰適用從新從輕原則之規定，臺北市稅捐
稽徵處以八十九年十一月六日北市稽法乙字第八九一○五七○四○○號復查決定，將
原罰鍰處分更正改按上訴人所漏稅額處三倍罰鍰，揆諸行為時營業稅法第三十二條第
一項前段、第四十三條第一項第四款、第五款、第五十一條第三款、財政部八十五年
八月二日台財稅第000000000號及七十五年十一月十日台財稅第七五二八一
六一號函釋規定並無違誤，復查及訴願決定遞予維持亦無不合等語，作為抗辯。
原審斟酌全辯論意旨及調查證據之結果，按「納稅義務人違反本法或稅法之規定，適
用裁處時之法律。但裁處前之法律有利於納稅義務人者，適用最有利於納稅義務人之
法律。」、「納稅義務人，有左列情形之一者，除追繳稅款外，按所漏稅額處一倍至
十倍罰鍰，並得停止其營業：．．三、短報或漏報銷售額者。．．．」稅捐稽徵法第
四十八條之三、裁處時之加值型及非加值型營業稅法第五十一條第三款分別定有明文
。上訴人於八十一年八月至八十四年四月間收取租金，金額計三七、七二九、三四四
元（不含稅），涉嫌漏開統一發票並漏報銷售額，經臺北市稅捐稽徵處查獲，審理核
定上訴人短漏報銷售額計三七、七二九、三四四元，逃漏營業稅計一、八八六、四六
七元。關於臺北市稅捐稽徵處發單補徵上訴人營業稅一、八八六、四六七元之本稅部
分，業經原審八十九年度訴字第二○○一號判決駁回上訴人之訴在案，本件則係違反
營業稅法科處罰鍰部分之爭訟，是兩造有關營業稅本稅部分之主張及陳述，自毋庸加
以審酌。上訴人係短漏報銷售額（即加值型及非加值型營業稅法第五十一條第三款之
情形），應以「經主管稽徵機關依查得之資料，核定應補徵之應納稅額」為漏稅額，
是被上訴人按其所漏稅額處以罰鍰，於法自無不合。又按行為時營業稅法第三十二條
第一項前段規定：「營業人銷售貨物或勞務，應依本法營業人開立銷售憑證時限表規
定之時限，開立統一發票交付買受人。」故營業人一有銷售貨物或勞務之行為時，依
法即應開立統一發票交付買受人。上訴人所指「中心工廠與衛星工廠之生產合作模式
」與本案之事實特徵是有所區別的（原審八十九年度訴字第二○○一號判決理由參照
），而所謂銷貨退回、進貨退出及折讓等，均指同一交易標的之情形，上訴人明知其
與永鑫公司間之交易營業行為分屬不同交易標的（其一為上訴人提供場地及混凝土加
工廠整廠機械設備予永鑫公司生產混凝土之租賃契約，另一為永鑫公司出售混凝土予
上訴人之買賣契約），原應個別開立發票，惟上訴人卻將二者完全不同之法律關係、
不同之契約標的混為一談，以開立「營業人銷貨退回進貨退出或折讓證明單」之方式
扣減進項稅額，除曲解營業人銷貨退回進貨退出或折讓之真意外，並與營業稅制不符
，且可能影響營利事業所得稅之徵收。上訴人既為營業人，自負有瞭解並遵守營業稅
相關規定之義務，上訴人既應注意並能注意而怠於注意致短漏報銷售額，縱非故意，
亦難謂毫無過失，而上訴人復不能舉證證明自己無過失，揆諸司法院釋字第二七五號
解釋意旨，即應受處罰。系爭罰鍰處分，臺北市稅捐稽徵處原依修正前處罰倍數規定
，按上訴人所漏稅額處七倍罰鍰，嗣經復查決定改處漏稅額五倍罰鍰，復依財政部再
訴願決定撤銷意旨，依據財政部八十七年四月七日研商「營業人觸犯修正前營業稅法
第五十一條規定應處幾倍罰鍰」會議紀錄結論，並參酌稅務違章案件裁罰金額或倍數
參考表使用須知第四點規定，斟酌上訴人違章情節，於法定一倍至十倍罰鍰之範圍內
，對上訴人處以所漏稅額三倍罰鍰，係屬臺北市稅捐稽徵處裁量權之行使，並無違誤
，上訴人以數學計算方式之比例，質疑原處分違反比例原則，顯係對行政法上之比例
原則有所誤解。況上訴人之違章情形為「銷貨時未依法開立發票，且於申報當期銷售
額亦未列入申報」者，且上訴人並非於裁罰處分核定前已補報補繳稅款及以書面承認
違章事實者，則依稅務違章案件裁罰金額或倍數參考表之裁罰倍數規定，原應按其所
漏稅額處五倍罰鍰，惟臺北市稅捐稽徵處僅按上訴人所漏稅額處三倍罰鍰，已屬對上
訴人有利之裁罰。再者，上訴人違章情形，並不符合稅捐稽徵法第四十八條之二第二
項授權訂定之「稅務違章案件減免處罰標準」第十五條之規定，則上訴人主張臺北市
稅捐稽徵處應予減輕罰鍰倍數或免予處罰乙節，並無可採，亦無上訴人所指臺北市稅
捐稽徵處有怠於裁量之違法情事，因將上訴人之訴駁回。
上訴意旨略謂：加值型及非加值型營業稅法第五十一條第三款，既為漏稅罰之規定，
即應以「某一期間內累計後有實質漏稅結果」為其構成要件。原判決認定上訴人有收
取租金涉嫌漏開統一發票之行為，卻不問上訴人於該期間之納稅總額是否短少，即遽
斷上訴人有上開條款之違法情事，顯將漏稅罰變質為行為罰，與本院八十九年度判字
第一三四六號、八十九年度判字第三二六八號判決及司法院釋字第五○三號解釋、第
三五六號解釋意旨相悖。又原判決認定上訴人有能力預測被上訴人對系爭民事法律關
係，進而認定上訴人收取租金涉嫌漏開統一發票之行為有過失，有違經驗法則與論理
法則。且上訴人就此既無過失，依司法院釋字第二七五號解釋意旨，即不能對上訴人
科處罰鍰。上訴人於行為時所申報之納稅總額並未短少，本稅部分第一審判決（臺北
高等行政法院八十九年度訴字第二○○一號判決）已作如此認定，然原判決卻認定上
訴人「可能影響營利事業所得稅之徵收」，顯有判決理由矛盾之違法。且原判決既然
援引本稅部分第一審判決，而依照該判決並未認定上訴人有營業稅法第五十一條第三
款之事實，然原判決卻認定上訴人有短漏報銷售額之事實，顯有判決理由矛盾之違法
。又本件為漏稅罰而非行為罰，上訴人於本稅訴訟敗訴確定，僅能證明漏報銷售額之
事實，但與上訴人是否有逃漏稅之違法，並無絕對之關係，原判決未於理由說明上訴
人是否有當期累計後有實質漏稅結果之情形，自屬違法云云。
本院查：關於臺北市稅捐稽徵處發單補徵上訴人營業稅一、八八六、四六七元之本稅
部分，經原審八十九年度訴字第二○○一號判決駁回上訴人之訴後，上訴人提起上訴
，業經本院於九十二年十月三十日以九十二年判字第一四七四號判決將其上訴駁回確
定，足徵上訴人有收取租金漏開統一發票並漏報銷售額之事實，甚為明確。上訴人主
張本件為漏稅罰而非行為罰，上訴人於本稅訴訟敗訴確定，僅能證明漏報銷售額之事
實，但與上訴人是否有逃漏稅之違法，並無絕對之關係，原判決未於理由說明上訴人
是否有「當期累計後有實質漏稅結果」之情形，自屬違法云云，殊無足採。次按納稅
義務人有漏報銷售額之情形者，除追繳稅款外，按所漏稅額處一倍至十倍罰鍰（八十
四年八月二日公布修正前為五倍至二十倍）罰鍰，並得停止其營業，為加值型及非加
值型營業稅法第五十一條第三款所明定。上訴人既有漏報銷售額，並經補徵營業稅之
事實，原判決以上訴人既為營業人，自負有瞭解並遵守營業稅相關規定之義務，其應
注意並能注意而怠於注意致短漏報銷售額，縱非故意，亦難謂毫無過失，而上訴人復
不能舉證證明自己無過失，揆諸司法院釋字第二七五號解釋意旨，即應受處罰。系爭
罰鍰處分，臺北市稅捐稽徵處已依財政部再訴願決定撤銷意旨，斟酌上訴人違章情節
，於法定一倍至十倍罰鍰之範圍內，對上訴人處以所漏稅額三倍罰鍰，並無違誤，亦
無上訴人所指有怠於裁量之違法情事，因將上訴人之訴駁回，經核原判決並無違背法
令情事。上訴論旨，仍執前詞，就原審取捨證據、認定上訴人有過失之職權行使事項
，任加指摘，並就原審適用法律之見解有所爭執，請求廢棄原判決，核其上訴難認有
理由，應予駁回。
據上論結，本件上訴為無理由，爰依行政訴訟法第二百五十五條第一項、第九十八條
第三項前段，判決如主文。
中　　華　　民　　國　　九十三　　　年　　　十二　　　月　　　十六　　　日
                    最 高 行 政 法 院  第 三 庭
                                審 判 長 法  官　　　廖　政　雄
                                         法  官　　　林　清　祥
                                         法  官　　　鍾　耀　光
                                         法  官　　　姜　仁　脩
                                         法  官      胡　國　棟
右  正  本  證  明  與  原  本  無  異
　　　　　　　　　　　　　　　　　　　　 法院書記官　蘇　金　全
中　　華　　民　　國　　九十三　　　年　　　十二　　　月　　　十六　　　日
